【裁判字號】    96,訴,538
【裁判日期】    970417
【裁判案由】    分割共有物
【裁判全文】
臺灣臺中地方法院民事判決               96年度訴字第538號
原      告  庚○○
訴訟代理人  王秋霜    律師
被      告  己○○
            巳○○
訴訟代理人  午○○
被      告  卯○○
                      號
            辰○○
訴訟代理人  周進文    律師
複代理人    甲○○
被      告  丙○○
            辛○○
            乙○○
            戊○○
            丁○○
                      號14樓.
上列四人
訴訟代理人  子○○    住台中縣.
被      告  壬○○    住台北市○○區○○里○○街13巷12-2
                      號
            癸○○    住台中縣.
                      號
            寅○○    住台中縣.
            丑○○    住台北縣五股鄉○○村○○路○段32巷3
                      9號9樓.
上列當事人間請求分割共有物事件，於民國97年4月1日言詞辯論
終結，本院判決如下：
    主      文
兩造共有坐落台中縣沙鹿鎮○○○段○路厝小段九八三地號、地
目：林、面積三五二一八平方公尺之土地應依附圖所示方案分割
為：如附圖編號Ａ所示面積四三九九平方公尺由被告辛○○、乙○○、戊○○、丁○○取得，並依原應有部分之比例保持共有；
編號Ｂ所示面積二三四七平方公尺由被告巳○○取得；編號Ｃ所
示面積一三三０平方公尺及編號Ｈ所示面積三六五九平方公尺由
被告丙○○取得；編號Ｅ所示面積一一七四平方公尺由被告癸○○取得；編號Ｆ所示面積一一七四平方公尺由被告壬○○取得；
編號Ｇ所示面積二０一二平方公尺由被告辰○○取得；編號Ｉ所
示面積一００六平方公尺由被告丑○○取得；編號Ｊ所示面積一
００六平方公尺由被告寅○○取得；編號Ｋ所示面積四０二四平
方公尺由被告卯○○取得；編號Ｌ所示面積一００五九平方公尺
由原告庚○○、被告己○○取得，並依原應有部分之比例保持共
有；編號Ｄ所示面積三０二八平方公尺由兩造依如附表所示原應
有部分比例保持共有。
訴訟費用由兩造依附表所示應有部分比例負擔。
    事實及理由
一、程序事項之說明：
    被告卯○○、丙○○、辛○○、乙○○、戊○○、丁○○、
    壬○○、癸○○、丑○○、寅○○均未於言詞辯論期日到場
    ，核無民事訴訟法第386條各款所列情形，應依原告之聲請
    ，由其一造辯論而為判決。
二、兩造之主張：
  (一)原告起訴主張：坐落台中縣沙鹿鎮○○○段○路厝小段983
    地號、地目：林、面積35218平方公尺之土地為兩造共有，
    應有部分各如附表所示。兩造並無不能分割之約定，且共有
    人不能達成分割協議，又無不能分割之情事，爰請求裁判分
    割該共有之土地等語。並聲明：如主文第1項所示。
  (二)被告己○○、巳○○、辰○○則以：
    同意按原告所提之分割方案為分割。
  (三)被告卯○○、丙○○、辛○○、乙○○、戊○○、丁○○、
    壬○○均未於最後言詞辯論期日到場，惟據其於前訊問程序
    及言詞辯論答辯略以：同意按原告所提之分割方案為分割。
  (四)被告癸○○、丑○○、寅○○均未於言詞辯論期日到場，惟
    據被告丑○○、寅○○於本院到場勘驗測量時表示其未在占
    有部分之土地上建築房屋，僅種植荔枝。被告清輝則未於言
    詞辯論期日到，亦未提出準備書狀作何聲明或陳述。
三、法院之判斷：
  (一)原告主張坐落台中縣沙鹿鎮○○○段○路厝小段983地號、
    地目：林、面積35218平方公尺之土地為兩造共有，應有部
    分各如附表所示等事實，業據原告提出土地登記簿謄本為證
    ，自堪信為真實。
  (二)按共有人得隨時請求分割共有物，但因物之使用目的不能分
    割或契約定有不可分割之期限者，不在此限；又共有物之分
    割，依共有人協議之方法行之，分割之方法不能協議者，法
    院得依任何共有人之聲請，以原物分配於各共有人，民法第
    823條第1項、第824條第1項及第2項第1款分別定有明文。查
    本件系爭土地之地目為林，依法令及物之使用目的既無不能
    分割之情形，兩造就該等土地亦無不能分割之約定，且不能
    以協議定分割之方法，則原告請求法院判決分割，揆諸前揭
    說明，自無不合，應予准許。
  (三)再按法院定共有物之分割方法，應斟酌當事人之聲明、共有
    物之性質、經濟效用及全體共有人之利益等公平決之，不受
    任何當事人主張之拘束。又按分割共有物係以消滅共有關係
    為目的，故法院於裁判分割共有土地時，除因該土地內部分
    土地之使用目的不能分割（如共同使用之道路）或部分共有
    人明示仍願維持共有關係等情形外，應將土地分配與各共有
    人單獨所有，不得創設新的共有關係（最高法院91年度台上
    字第1795號判決意旨可資參照，亦即如基於使用之目的而不
    能分割，或部分共有人明示仍願維持共有，自仍得保持共有
    關係。經查，本件系爭土地之實際面積達35,218平方公尺，
    依原物分割，並無困難，自以原物分割為宜。又原物分割應
    審酌共有人之應有部分比例，各共有人之意願，以求得最合
    理之分割方法。查系爭土地現為各共有人分別占有使用，除
    其中如附圖編號Ａ所示土地上有被告茂生、乙○○、戊○○
    、丁○○等人所共有之廟宇及住宅等建築物，編號Ｋ所示土
    地上有被告卯○○所有之工寮外，其餘均作農作使用，分別
    為共有人種植荔枝等果樹，兩造各自使用之土地亦大致如附
    圖所示，業經本院到場勘驗屬實，並有勘驗筆錄在卷可稽，
    及有原告提出之照片為證。又原告主張如附圖所示之分割方
    法，被告己○○、巳○○、卯○○、辰○○、丙○○、辛○○、乙○○、戊○○、丁○○、壬○○均同意按原告主張之
    方法分割；至於被告癸○○、寅○○、丑○○則均未於言詞
    辯論到庭，且經本院將原告主張之分割方法函送，命其於10
    日內就是否同意原告主張之分割方法具狀陳述意見，被告癸○○、寅○○、丑○○於受合法送達後，亦均未陳述意見，
    尚無從得知被告癸○○、寅○○、丑○○對分割方法之意見
    。本院因認如附圖所示之方法為分割，應能符合各共有人之
    最佳利益，又如附圖編號Ｄ所示面積3028平方公尺之土地，
    係各共有人於共有土地分割後供對外通行之道路使用者，基
    於使用目的應不能分割，爰命兩造仍保持共有；至於如附圖
    編號Ａ所示面積4399平方公尺之土地，分歸被告辛○○、乙○○、戊○○、丁○○取得，如附圖編號Ｌ所示面積10059
    平方公尺之土地，分歸原告庚○○及被告己○○所有，惟其
    等均表示願繼續保持共有，自無不合，爰命仍按其原應有部
    分之比例保持共有。
  (四)綜上所述，本件原告請求分割共有物，為有理由，應予准許
    ，爰就系爭土地定分割方法如主文第1項所示。
四、因共有物分割、經界或其他性質上類似之事件涉訟，由敗訴
    當事人負擔訴訟費用顯失公平者，法院得酌量情形，命勝訴
    之當事人負擔其一部。民事訴訟法第80條之 1定有明文。查
    分割共有物之訴，係合兩造之必要共同訴訟，原、被告之間
    本可互換地位，本件原告起訴雖於法有據，但被告之應訴實
    因訴訟性質所不得不然，且被告原就分割方法之爭執，乃為
    伸張或防衛其權利所必要，是以本院認由敗訴之被告負擔全
    部訴訟費用，顯失公平，應由兩造各按應有部分之比例分擔
    （詳如附表），方屬公允，爰諭知如主文第2項所示。
五、據上論結，本件原告之訴為有理由，依民事訴訟法第385條
    第1項前段、第78條、第80條之1、第85條第1項但書，判決
    如主文。
中    華    民    國    97    年    4     月    17    日
                  民事第三庭    法  官  林源森
附表：
┌──┬────┬──────┬────────┐
│編號│共有人  │應有部分    │訴訟費用負擔比例│
├──┼────┼──────┼────────┤
│一  │庚○○  │1600分之15  │1600分之15      │
├──┼────┼──────┼────────┤
│二  │己○○  │1600分之485 │1600分之485     │
├──┼────┼──────┼────────┤
│三  │巳○○  │  96分之7   │  96分之7       │
├──┼────┼──────┼────────┤
│四  │卯○○  │   8分之1   │   8分之1       │
├──┼────┼──────┼────────┤
│五  │辰○○  │  96分之6   │  96分之6       │
├──┼────┼──────┼────────┤
│六  │丙○○  │ 400分之62  │ 400分之62      │
├──┼────┼──────┼────────┤
│七  │辛○○  │2400分之82  │2400分之82      │
├──┼────┼──────┼────────┤
│八  │乙○○  │2400分之82  │2400分之82      │
├──┼────┼──────┼────────┤
│九  │戊○○  │2400分之82  │2400分之82      │
├──┼────┼──────┼────────┤
│十  │丁○○  │2400分之82  │2400分之82      │
├──┼────┼──────┼────────┤
│十一│壬○○  │ 192分之7   │ 192分之7       │
├──┼────┼──────┼────────┤
│十二│癸○○  │ 192分之7   │ 192分之7       │
├──┼────┼──────┼────────┤
│十三│寅○○  │ 192分之6   │ 192分之6       │
├──┼────┼──────┼────────┤
│十四│丑○○  │ 192分之6   │ 192分之6       │
└──┴────┴──────┴────────┘
以上正本係照原本作成。
如對本判決上訴，須於判決送達後20日內向本院提出上訴狀（須
附繕本）。
中    華    民    國    97    年    4     月    17    日
                                書記官  黃士益


司法院資訊處製作；財團法人民間司法改革基金會備份。
